臺灣板橋地方法院民事判決　　　　　　　　　　　　　九十三年度訴字第五六九號
　　原　　　告　戊○○
　　訴訟代理人　周佳弘律師
　　被　　　告　丁○○
　　　　　　　　甲○○
　　　　　　　　丙○○
　　右　一　人
　　訴訟代理人　辛○○
　　被　　　告　乙○○
　　　　　　　　庚○○
　　　　　　　　己○○
右當事人間請求清償債務事件，本院於中華民國九十三年八月四日言詞辯論終結，判
決如左：
    主    文
被告應連帶給付原告新臺幣捌拾萬元，及自民國八十九年一月一日起至清償日止，按
週年利率百分之五計算之利息。
訴訟費用由被告連帶負擔。
本判決於原告以新臺幣貳拾陸萬柒仟元為被告供擔保後，得為假執行。
    事實及理由
一、被告丁○○、甲○○、乙○○、庚○○未於言詞辯論期日到場，核無民事訴訟法
    第三百八十六條各款所列事由，爰依原告之聲請，由其一造辯論而為判決。
二、原告起訴主張：
（一）訴外人李炳南前於民國八十七年十月二十九日，向原告借款新臺幣（下同）三
      十萬元，嗣於八十八年一月二十七日向原告再借款七十萬元，總計借款一百萬
      元。雙方約定訴外人李炳南應於八十八年十二月三十一日清償上開債務，訴外
      人李炳南並交付由其背書之票面金額一百萬元、發票日八十八年十二月三十一
      日、發票人匯仲有限公司（以下簡稱「匯仲公司」）之支票一紙（以下簡稱「
      系爭支票」）予原告，約定於八十八年十二月三十一日清償，嗣訴外人李炳南
      屆期無力清償，一再拖延，原告為求債權獲償，於八十九年十一月二十八日提
      示上開支票，惟因「存款不足及拒絕往來戶」而退票，就此原告於九十年一月
      十一日向鈞院聲請核發支付命令，訴外人李炳南未具理由就該支付命令異議，
      於鈞院命原告補繳裁判費期間，訴外人李炳南於九十年三月十九日清償十萬元
      ，其中包括現金五萬元及票面金額五萬元之支票一紙。原告見其誠意，未繼續
      相關訴訟程序，該事件嗣因原告未繳裁判費而遭駁回。李炳南嗣於九十年九月
      十日以現金清償五萬元；復於九十年十一月二十一日再以現金清償五萬元，故
      先後償還二十萬元予原告，就其餘八十萬元則承諾會儘速清償，惟訴外人李炳
      南就八十萬元部分，並未清償。
（二）訴外人李炳南嗣於九十一年二月二十日死亡，被告丁○○、甲○○、丙○○、
      乙○○、庚○○、李碧雲為訴外人李炳南之子女，均為訴外人李炳南之法定繼
      承人，依民法一千一百四十八條、第一千一百五十三條第一項之規定，就訴外
      人李炳南所欠八十萬元債務，應負連帶清償責任，為此，依消費借貸及繼承之
      法律關係，請求被告連帶給付原告八十萬元，及自八十九年一月一日起至清償
      日止，按週年利率百分之五計算之利息，並陳明願供擔保請准宣告假執行等語
      。
三、被告丙○○、己○○則以：
    原告提出之匯款單有可能是原告返還向李炳南借貸之金錢。至於系爭支票背書之
    「南」字不知道是否為李炳南之字跡。伊等不知父親李炳南於生前之資金往來情
    形。是以，原告之訴無理由，應予駁回云云。
四、被告丁○○、甲○○均未於言詞辯論期日到場，復未提出書狀作任何有利於已之
    聲明或陳述。
　　被告乙○○、庚○○未於最後言詞辯論期日到場，惟據於以前言詞辯論期日所為
    之聲明及陳述如後：
    伊不知道伊父李炳南是否曾向原告借款，李炳南於生前亦未告知此事。原告提出
    之匯款單應係原告還錢予李炳南之證明。至於系爭支票背書之「南」字無法判斷
    是否為李炳南之字跡。原告提出之現金簿所記載之「南仔」是否為李炳南亦不得
    而知，此亦僅說明原告與李炳南間有資金往來，但不能謂李炳南向原告借貸。是
    以，原告之訴為無理由，應予駁回云云。
五、按稱消費借貸者，謂當事人一方移轉金錢或其他代替物之所有權於他方，而約定
    他方以種類、品質、數量相同之物返還之契約，當事人之一方對他方負金錢或其
    他代替物之給付義務而約定以之作為消費借貸之標的者，亦成立消費借貸，民法
    第四百七十四條定有明文。又按當事人互相意思表示一致者，無論其為明示或默
    示，契約即為成立，當事人對於必要之點，意思一致，而對於非必要之點，未經
    表示意思者，推定其契約為成立，民法第一百五十三條亦定有明文，而消費借貸
    法律關係之成立，須具備：（一）借貸意思表示相互一致；（二）交付借貸物等
    要件。原告主張被告之父李炳南於生前向伊借貸金錢之事實，為被告丙○○、乙○○、庚○○、己○○所否認，並以前揭情詞置辯，是以本件首應審究者，厥為
    原告主張之系爭消費借貸契約是否成立？經查：
（一）原告主張訴外人李炳南前於八十七年十月二十九日，向原告借款三十萬元，嗣
      於八十八年一月二十七日向原告再借款七十萬元，總計借款一百萬元。雙方約
      定訴外人李炳南應於八十八年十二月三十一日清償上開債務，訴外人李炳南並
      交付由其背書之系爭支票予原告之事實，業據提出中興商業銀行匯款回條聯影
      本一紙、中國信託商業銀行匯款申請書影本一紙、支票暨退票理由單各一紙為
      證（本院卷二五至二八頁），而被告之被繼承人李炳南於蘆洲巿農會開設之第
      000000000000號帳戶內，分別於八十七年十月二十七日及八十八
      年一月二十七日匯入三十萬元、七十萬元等情，有蘆洲巿農會九十三年七月十
      四日北縣蘆農信字第九三二０六三一號函暨檢附印鑑卡影本、帳戶交易明細表
      各一紙附卷可稽（本院卷一二九、一三三、一三七頁），足見原告確曾於八十
      七年十月二十七日及八十八年一月二十七日以電匯方式交付共計一百萬元予李
      炳南。
（二）系爭支票係由訴外人匯仲公司所簽發，該公司之代表人為陳盈如，係被告丁○○之妻，而被告丁○○亦為匯仲公司之股東，有該公司變更登記事項卡影本、
      外人李炳南於卷附印鑑卡上所為簽名之字跡，與系爭支票背面之「南」字肉眼
      比對觀之，其字型及勾勒大致相同，應係出於同一人之筆跡。故而，堪信原告
      主張系爭支票係經訴外人李炳南背書轉讓乙節為真正。
（三）又原告曾於九十年一月二十日檢附匯款回條影本，主張訴外人李炳南欠負其借
      款債務未清償，聲請本院核發支付命令，經本院於九十年一月二十九日核發九
      十年度促字第三０一二號支付命令，嗣經李炳南聲明異議，而原告未遵期補繳
      裁判費，經本院於九十年四月二十四日裁定駁回原告之訴等情，業據本院調閱
      九十年訴字第八一九號卷宗核實無訛。而原告主張訴外人李炳南於九十年三月
      十九日清償十萬元，其中包括現金五萬元及票面金額五萬元之支票一紙；嗣於
      九十年九月十日以現金清償五萬元；復於九十年十一月二十一日再以現金清償
      五萬元之事實，業據存摺內頁影本、現金收支簿內頁影本各三紙為證（本院卷
      第九五至一００頁），由此可見訴外人李炳南確曾於原告以其欠負借款債務聲
      請本院核發支付命令後，給付十萬元予原告。按消費借貸並非要式行為，原不
      以訂立字據或字據存在為要件，原告雖未能提出訴外人李炳南所書具借據，然
      原告交付予訴外人李炳南之金額，與訴外人李炳南背書轉讓系爭支票之票面金
      額相符，而訴外人李炳南於原告起訴請求其清償借貸債務後，曾給付二十萬元
      予原告，準此以解，原告與訴外人李炳南間就成立系爭消費借貸契約已意思表
      示合致，而原告亦已交付借款一百萬元予李炳南，被告所辯，殊不足採，而被
      告丁○○、甲○○經合法通知，未於言詞辯論期日到場爭執，復不提出書狀答
      辯以供本院斟酌。是以，原告主張系爭消費借貸契約已成立、生效，自堪信為
      真正。
六、按借用人應於約定期限內，返還與借用物種類、品質、數量相同之物。又給付有
    確定期限者，債務人自期限屆滿時起，負遲延責任。民法第四百七十八條、第二
    百二十九條第一項分別定有明文。訴外人李炳南僅清償二十萬元而未依約於八十
    八年十二月三十一日清償完畢，尚欠借款八十萬元未予清償之事實，已如前述，
    ，是以，李炳南依系爭消費借貸法律關係所負返還借款之給付義務，自八十九年
    一月一日起陷於遲延，本件法定遲延利息應自八十九年一月一日起算。準此，訴
    外人李炳南對於原告有借款八十萬元，及自八十九年一月一日起至清償日止，按
    週年利率百分之五計算之法定遲延利息等之消費借貸債務，尚未清償。
七、按繼承人自繼承開始時，原則上承受被繼承人財產上之一切權利、義務；繼承人
    對於被繼承人之債務，負連帶責任。民法第一千一百四十八條前段、第一千一百
    五十三條第一項分別定有明文。本件消費借貸債務之債務人李炳南雖於九十一年
    二月二十日死亡，其繼承人即被告丁○○、甲○○、丙○○、乙○○、庚○○、
　　己○○係李炳南子女，有
　　被告並未向法院聲明拋棄繼承及限定繼承，除經本院依職權查詢屬實，有查詢表
　　一紙附卷可稽（本院卷第四六頁）外，復為被告丙○○、乙○○、庚○○、己○○所自認，是以，被告應概括承受被繼承人李炳南在財產上之債權及債務。被繼
  　承人李炳南係本件借款債務之債務人，應負清償之責任，被告依前揭規定，自應
　　對於本件借款債務負清償之責。
八、綜上所述，原告依消費借貸及繼承之法律關係，請求被告連帶給付八十萬元，及
    自八十九年一月一日起至清償日止，按週年利率百分之五計算之利息，核屬有據
    ，應予准許。
九、假執行之宣告：
    原告陳明願供擔保以代釋明聲請宣告假執行，核無不合，茲酌定相當之擔保金額
    ，予以准許。
十、訴訟費用負擔之依據：民事訴訟法第七十八條。
中　　　華　　　民　　　國　　九十三　　年　　　八　　　月　　 十八 　　日
                                臺灣板橋地方法院民事第二庭
                                    法  官  徐福晉
右為正本係照原本作成
如對本判決上訴，須於判決送達後廿日內向本院提出上訴狀
中　　　華　　　民　　　國　　九十三　　年　　　八　　　月　　 二十 　　日
                                    書記官  張玉如
